【裁判字號】    88,訴,688
【裁判日期】    901231
【裁判案由】    偽造文書
【裁判全文】
臺灣屏東地方法院刑事判決                          八十八年度訴字第六八八號
    公  訴  人  臺灣屏東地方法院檢察署檢察官
    被      告  丙○○
    選任辯護人  張瓊文
                鍾夢賢
                陳水聰
右列被告因偽造文書案件，經檢察官提起公訴（八十七年度偵字第六九九六號、八十
八年度偵字第二二八三號），本院判決如左：
    主  文
丙○○連續受公務機關委託承辦公務之人，侵占公有財物，處有期徒刑拾年肆月，褫
奪公權伍年。所得財物新臺幣壹佰伍拾貳萬柒仟零壹元，應予追繳沒收，如全部或一
部無法追繳時，以其財產抵償之。
    事  實
一、丙○○自民國八十三年七月六日起開始擔任屏東市農會供銷部協辦，負責辦理台
    灣省庚○○屏東管理處（以下簡稱「庚○○」）委託該農會代銷肥料之收款、製
    作收入、支出傳票及繳款等業務，為受公務機關委託承辦公務之人。惟竟自八十
    四年一月間某日起至八十七年四月間某日止間（八十四年二月至同年七月十日間
    丙○○因病休職，不包括在內），基於意圖為自己不法所有及偽造文書之概括犯
    意，連續多次利用農民向其洽購肥料之機會，於收取現金，並填發三聯單予農民
    （一聯給農民作為收據；一聯由農會存查；一聯作為農民領取肥料之用，待彙整
    後再交予庚○○），經農民憑其中一聯向業務主辦戊○○領取肥料（戊○○業經
    檢察官為不起訴處分），戊○○依該單製作「肥料分配日計表」，再將日計表交
    由其製作「收入傳票」之際，製作金額短少不實之「收入傳票」，而將其業務上
    持有之差額部分公有肥料銷售款加以侵占（其侵占日期及侵占金額如附表所示）
    ，足以生損害於屏東市農會及「庚○○」。嗣後丙○○再將剩餘款項連同短少不
    實之「收入傳票」交予不知情之農會供銷部出納甲○○，經甲○○及亦不知情之
    供銷部主任己○○核對所收現金金額與「收入傳票」數字相符後，將現款送往農
    會信用部，「收入傳票」則送由不知情之供銷部會計丁○○逐日登載於「資產負
    債類科目明細分類帳」冊內。丙○○為避免「庚○○」人員發現其侵占農會販售
    肥料價款之情，又每隔五日，根據前開日計表，製作與實際販賣肥料價額相符之
    「支出傳票」，陳報該農會信用部出納，由不知情之出納，依支出傳票記載之金
    額匯款至土地銀行屏東分行「庚○○」專戶。嗣於八十七年四月間因農會人事調
    動，主辦戊○○與接任者陳平和辦理移交手續時，發現庫存肥料數量與帳載應有
    之肥料數量不符，經農會會計股人員清查，發現前開「資產負債類科目明細分類
    帳」冊記載所繳付予「庚○○」之肥料價款竟多於農會收入之肥料價款，二者差
    額高達一百餘萬元，致帳載應有之肥料數量高於庫存肥料數量後，始知上情。計
    丙○○以此法侵占之金額，於八十四年度為三萬一千九百九十八元（與起訴書所
    載差額一千三百七十九元部分不另為無罪之諭知，理由如後）、八十五年度為九
    十八萬九千七百四十一元、八十六年度為三十五萬五千八百零六元、八十七年度
    一月至四月六日則為十四萬九千四百五十六元（起訴書誤載為六十八萬九千四百
    五十六元），總計為一百五十二萬七千零一元（起訴書誤載為二百零六萬八千三
    百八十元）。
二、案經屏東縣調查站移送及屏東市農會訴由台灣屏東地方法院檢察署檢察官偵查起
    訴。
    理  由
一、訊據被告丙○○矢口否認有何侵占或偽造文書犯行，辯稱：伊皆按規定製作收入
    及支出傳票，並照實際收款數額交由農會入帳，其所製作之收入及支出傳票，均
    經主辦戊○○覆核過，不知道為何農會收取之肥料款會與繳交給「庚○○」之款
    項不符，及伊曾聽聞主辦戊○○利用假日私自販售肥料未繳款入帳云云。經查：
    (一)屏東市農會代銷肥料之收款、會計及繳款流程，業據被告於偵查中自白明確（
      八十七年他字第七八號卷第六頁背面），並核與證人即供銷部小出納甲○○（
      本院九十年八月九日訊問筆錄參照）、供銷部主任己○○（同前揭處）、會計
      股股長乙○○（八十七年他字第七八號卷第三十三、三十四頁）及供銷部會計
      丁○○證述之情節相符。至於「資產負債類科目明細分類帳」冊記載繳付予「
      庚○○」之肥料價款多於農會收入之肥料價款，二者差額高達一百餘萬元乙節
      ，則有供銷部會計丁○○製作之「代銷物資與代銷物資價款差額統計表」乙份
      附卷可稽，並有屏東市農會八十四年至八十七年四月間之「資產負債類科目明
      細分類帳」四冊扣案足憑。
    (二)被告雖矢口否認肥料價款之短少與其有關，並以前開情詞為辯，然：
      1.屏東市農會「資產負債類科目明細分類帳」內「代銷庚○○肥料」及「應付
        代銷庚○○肥料價款」項下之數額分別係供銷部會計李碧華依被告丙○○所
        製作之「收入及支出傳票」登載而來，此已據證人丁○○於偵查及本院審理
        中結證屬實（八十七年他字第七八號卷第四十二頁、本院九十年八月二十三
        日訊問筆錄參照），而該帳目中「應付代銷庚○○肥料價款」之金額高於「
        代銷庚○○肥料」一百餘萬元之事實復如前述。由此可知，八十五年一月起
        至八十七年四月間止，全部「收入傳票」之金額總和少於「支出傳票」之金
        額總和一百五十二萬七千零一元。
      2.又「收入傳票」與「支出傳票」係被告丙○○根據業務主辦戊○○製作之「
        日計表」所製作，此已據被告自陳在卷（屏東縣調查站甲卷第三頁；八十七
        年他字第七八號卷第六頁背面、第二十九頁；八十七年度偵字第六九九六號
        卷第四十頁、本院九十年十二月二十七日審判筆錄），而該「日計表」又係
        戊○○根據農民繳交之三聯單其中一聯製作而來（證人戊○○八十七年十二
        月二十一日證詞，屏東縣調查站調查筆錄參照），故本案之關鍵厥為被告製
        作「收入傳票」時故意為價款短少之記載？或是戊○○製作「日計表」時記
        載價款即有短少？此先觀諸戊○○於八十五年九月十八日所製作之肥料分配
        日計表（附於屏東縣調查站甲卷第十五頁），其上記載之肥料價款合計為「
        二萬六百五十三」元，而該數字旁另有小字「一萬五千一百七十七」元，則
        為被告丙○○所填寫（被告自白，屏東縣調查站甲卷第十一頁參照），再對
        照同日資產明細分類帳內記載之代銷庚○○肥料共有兩筆，合計為「一萬五
        千一百七十七元」（屏東縣調查站甲卷第十七頁），顯與戊○○於日計表上
        計載之收受價款總額不符，而與被告在旁所記載之小字數額相當！被告所收
        之現款與日計表載帳款既有誤差，而數額非小，衡情其應迅即向戊○○反應
        並要求更改，惟被告對此竟辯稱：「戊○○記載的日計表金額我一向不管，
        我以我實際收取的肥料款製作收入傳票，所以八十五年九月十八日是否有二
        萬六百五十三元的肥料款我也不管，我當天實際收入僅有一萬五千一百七十
        七元，當天我未要求戊○○訂正金額，亦未將金額不合情形報告上級，．．
        」（屏東縣調查站甲卷第十二頁），此項辯解不僅有違常理，且與其前所稱
        「收入傳票」之製作係以戊○○製作之日計表為依據等語相左。又戊○○並
        不負責收取及保管現金，如其於「日計表」上為短少收入之記載，衡情並無
        利益可圖，且日計表記載之金額若有短少，則經丙○○核對日計表與持有保
        管之現金後，亦甚易發覺此一不符之情形，然被告竟從未告知戊○○更改。
        況「收入傳票」與「支出傳票」均係被告根據戊○○製作之日計表所製作，
        如「收入傳票」記載之金額短少，則「支出傳票」亦應有相同數額之短少現
        象方是，惟數年來，「收入傳票」之數額多較「支出傳票」為少，且總和相
        差竟高達一百萬餘元之多，顯非一時誤載所致。由前述諸點可知，肥料收入
        價款短少之記載應係始自被告丙○○製作「收入傳票」時甚明。
      3.就被告辯稱伊所製作之「收入傳票」均經戊○○覆核過云云部分，經查被告
        於偵查中敘述肥料之收款、會計及繳款流程時，均未言及其製作收入傳票後
        曾將傳票交由戊○○覆核。訊之證人己○○，該證人亦稱：「我是看五聯單
        與支出傳票數字符合後，我才蓋章的，我沒有對日報表，照程序而言，戊○○應該要覆核，依我所曉得情形，戊○○並沒有覆核，也沒有在支出傳票與
        五聯單上蓋章。」（本院九十年八月九日訊問筆錄參照）；證人乙○○對此
        亦證稱：「就我記憶，我沒有看戊○○蓋過核對確認的章，都是丙○○蓋章
        後就直接跳過覆核欄給供銷部陳主任蓋章。」（同前揭筆錄）；證人丁○○
        亦證稱：「丙○○做完收入傳票後會給經銷部主任看．．．我們沒有規定（
        戊○○是否均應在收入傳票上之覆核欄蓋章），實際上都是丙○○蓋過章以
        後就直接跳到己○○主任，覆核欄都是空白的。」（九十年八月二十三日訊
        問筆錄參照）等語屬實。且觀諸卷附「收入傳票」影本（八十七年偵字第六
        九九六號卷第二十七頁）上之覆核欄亦確屬空白無訛，是前開證人所言應堪
        採信，被告所辯云云則無所據，洵不足採。另證人戊○○於九十年七月四日
        本院審理中雖自稱有核對「日報表」及「收入傳票」等語，然若其所言屬實
        ，何以未見其於「收入傳票」上之覆核欄蓋章？又若其確有覆核，則前述八
        十五年九月十八日「日計表」與「收入傳票」不符乙節何以未能察覺？被告
        對此尚且無法自圓其說，證人戊○○又何以能擔保被告製作之「收入傳票」
        均與「日計表」相符？上述諸端，均與常理有違。復參以證人即戊○○之女
        洪勺娟於本院審理時證稱其父戊○○於六十八年間因發生車禍而進行腦部手
        術，手術之後偶會答非所問，說一些無關的話（九十年十一月十四日審判筆
        錄參照），而證人於本院審理中，亦確常出現無法理解他人陳述及本院詢問
        之重聽現象，是本院因認證人戊○○前開所言，尚無從採為有利被告之證據
        ，附此敘明。
      4.被告又另以曾聽聞主辦戊○○利用假日私自販售肥料未繳款入帳云云為辯。
        惟屏東市農會八十四、八十六及八十七年度之庫存肥料經「庚○○」人員定
        期或不定期抽查結果，均無發現數量短少情形，此已據證人即「庚○○」第
        五課課員康政國（屏東縣調查站甲卷第二十二頁至第二十五頁）及倉儲查核
        員徐瑞廷（屏東縣調查站甲卷第四十一頁至第四十四頁）證述明確，並有各
        該年度之抽查農會庫存肥料數量報告表影本共三紙附卷可稽（屏東縣調查站
        乙卷）。且戊○○若確有私自盜賣肥料未繳款入帳之事，則其為避免他人發
        覺並達侵吞肥料款項之目的，斷無將該盜賣肥料事載入其製作之「肥料分配
        日計表」中之可能，而根據日計表所製作之收入、支出傳票；及根據收入、
        支出傳票記載之「資產負債類科目明細分類帳」數額亦均應平衡方符常理。
        換言之，盜賣肥料之事尚無從自農會之會計帳面上查覺。而本案之發覺乃導
        因於會計帳目之鉅額出入，並非庫存肥料短少，是被告所辯戊○○盜賣肥料
        未入帳之說即顯不可信。
    (三)綜上所論，本件販賣肥料之價款既係由被告收受，而肥料收入價款短少之記載
      又自被告丙○○製作「收入傳票」始，則肥料價款自係由被告所侵占無訛。此
      外，復有台灣省政府糧食處委託鄉、鎮、市、區、地區農會辦理肥料銷售暨倉
      儲業務合約乙份附卷可佐（屏東縣調查站乙卷），本件事證已臻明確，被告犯
      行洵堪認定，應依法論科。
二、按受公務機關委託承辦公務之人，犯貪污治罪條例之罪者，應依該條例處斷，貪
    污治罪條例第二條後段定有明文。而依卷附台灣省庚○○屏東管理處與屏東市農
    會所訂之合約書第壹之二項：「乙方（按指屏東市農會）對所保管之肥料．．應
    善加維護．．」；第三項：「乙方對甲方（按指「庚○○」）委託銷售之肥料，
    應依照糧食處規定手續銷售．．」及第七項：「乙方每日銷售之肥料現售價款，
    應由乙方．．於繳款時，彙填送金聯單，依下列方式解繳肥料價款．．」等約定
    內容以觀，「庚○○」既係委託屏東市農會保管肥料，並由農會依該局規定之手
    續銷售，則該肥料銷售所得之款項自屬公有財物。屏東市農會雖為私法人，然受
    「庚○○」委託代售肥料，即屬受委託承辦公務。而被告為農會之職員，承辦是
    項業務，依貪污治罪條例第二條後段所定，即屬受公務機關承辦公務之人，是核
    被告所為係犯貪污治罪條例第四條第一項第一款之侵占公有財物罪及刑法第二百
    十六條、第二百十五條之行使業務登載不實文書罪。公訴人未及斟酌被告係受公
    務機關委託承辦公務之人之事實，而認被告係犯刑法第三百三十六條第二項之業
    務侵占罪，尚有未洽，惟其基本事實同一，本院應予審理，並變更其起訴法條。
    而被告所為業務登載不實文書之低度行為為行使業務登載不實文書之高度行為所
    吸收，不另論罪。其先後數侵占公有財物及行使業務登載不實文書之行為，時間
    緊接，所犯罪名相同，顯係出於概括犯意反覆為之，為連續犯，應依刑法第五十
    六條之規定以一罪論，並加重其刑。被告所犯上開兩罪間，有方法結果之牽連關
    係，為牽連犯，應從一重之侵占公有財物罪處斷。又被告於侵占肥料款後，雖為
    圖掩飾犯行，而於款項解繳庚○○時，以實際銷售金額填具支出傳票，並以農會
    之款項補平，惟仍無從解免其既遂之侵占犯行，應附此敘明。茲審酌被告犯罪之
    動機、目的、手段、犯罪之初甫滿十九歲，二十歲未滿，連續侵占肥料款之時間
    長達數年、金額又多達百萬元，犯後仍飾詞置辯，並無悔意，惟屏東市農會短少
    之款項已由不詳之人於案發後出資補平，有屏東市農會九十年十月十二月九十屏
    市農供字第五八八號函在卷可稽等一切情狀，爰量處如主文所示之刑，並依貪污
    治罪條例第十七條及刑法第三十七條第二項宣告褫奪公權五年，以資懲儆。又被
    告所侵占之公有財物一百五十二萬七千零一元，則應依貪污治罪條例十條第一項
    諭知追繳沒收。
三、公訴意旨另以：丙○○自八十四年二月間起至同年七月十日間，利用職務上之機
    會，於肥料主辦人戊○○每日交付代售肥料款項供其登帳之際，以偽造文書之犯
    意，製作短報收入之傳票，連同現金交予農會，而侵占肥料價款，因認被告丙○○涉犯刑法第三百三十六條第二項之業務侵占罪嫌及同法第二百十六條、第二百
    十五條之行使業務登載不實文書罪嫌。惟查：八十四年二月間至同年七月十日間
    ，被告因病休職，此有屏東市農會九十年十月十二日九十屏市農供字第五八八號
    函在卷可稽，故被告應無從在該段時間侵占其業務上所收取之財物。且觀諸前揭
    由供銷部會計丁○○所製作之「代銷物資與代銷物資價款差額統計表」，八十四
    年二月間至同年七月十日被告休職期間，收入及支出之差額僅一千三百七十九元
    ，與同年度差額達二十三萬二千七百十元、八十五年度差額九十八萬九千七百四
    十一元、八十六年度差額三十五萬五千八百零六元、八十七年度一月至四月間差
    額十四萬九千四百五十六元均相去甚遠，與被告前開侵占犯行應無關連，故公訴
    人認被告此部分涉犯刑法第三百三十六條第二項之業務侵占罪嫌及同法第二百十
    六條、第二百十五條之行使業務登載不實文書罪嫌即有未合，此外復查無其他證
    據證明被告於該段時期確有公訴人所指之犯行，惟公訴意旨認此部分與前揭論罪
    科刑部分有連續犯之關係，屬裁判上之一罪，爰不另為無罪之諭知。
據上論斷，應依刑事訴訟法第二百九十九條第一項前段、第三百條，貪污治罪條例第
二條後段、第四條第一項第一款、第十條第一項、第十七條，刑法第十一條前段、第
五十六條、第二百十六條、第二百十五條、第五十五條、第三十七條第二項，罰金罰
鍰提高標準條例第一條前段，判決如主文。
中      華      民      國      九十      年十二    月    三十一    日
                                      臺灣屏東地方法院刑事第一庭
                                          法  官  王以齊
右正本證明與原本無異。
對於本判決如有不服應於收受送達後十日內向本院提出上訴書狀上訴於台灣高等法院
高雄分院並按他造當事人之人數附具繕本。
                                          書記官  林天化
中      華      民      國      九十      年    十二    月    三十一    日
附錄本判決論罪科刑法條：
貪污治罪條例第四條第一項第一款
有下列行為之一者，處無期徒刑或十年以上有期徒刑，得併科新台幣一億元以下罰金
：
一  竊取或侵占公用或公有器材、財物者。
刑法第二百十五條
從事業務之人，明知為不實之事項，而登載於其業務上作成之文書，足以生損害於公
眾或他人者，處三年以下有期徒刑、拘役或五百元以下罰金。
刑法第二百十六條
行使第二百十條至第二百十五條之文書者，依偽造、變造文書或登載不實事項或使登
載不實事項之規定處斷。


司法院資訊處製作；財團法人民間司法改革基金會備份。
